【裁判字號】    95,交抗,686
【裁判日期】    950830
【裁判案由】    違反道路交通管理處罰條例
【裁判全文】
臺灣高等法院交通事件裁定             95年度交抗字第686號
抗 告人 即
原處分機關  臺北市交通事件裁決所
代  表  人  張哲揚
受 處分 人  甲○○
上列抗告人因受處分人違反道路交通管理處罰條例案件，不服臺
灣士林地方法院，中華民國95年7月24日所為裁定（95年度交聲
字第151號），提起抗告，本院裁定如下：
    主  文
原裁定撤銷，發回臺灣士林地方法院。。
    理  由
一、原處分意旨略以：受處分人甲○○駕駛車牌號碼QQD-446號
    輕型機車，於民國91年6月19日上午11時15分，在臺北市○
    ○○路，為臺北市政府警察局大安分局警備隊員警攔停臨檢
    舉發其有「持逾期駕駛執照駕車」之違規，爰依道路交通管
    理處罰條例第22條第1項第6款之規定，裁處受處分人罰鍰新
    臺幣（下同）3,600元，並扣繳駕照等語。
二、原異議意旨略以：受處分人為警舉發時，重型機車駕照部分
    雖確已逾期，但異議人領有小型汽車駕駛執照，自得騎乘輕
    型機車，爰依法聲明異議云云。
三、原裁定意旨略以：
  (1)按行政罰法業於94年1月14日經立法院3讀通過，並經總統於
    同年2月5日公布，且依該法第46條：「本法自公布後1年施
    行。」之規定，該法應已於95年2月5日公布施行。而道路交
    通管理處罰條例所定罰鍰、吊扣吊銷證照、記點之裁罰，本
    屬行政罰法中所稱行政罰之性質，是其裁罰自有行政罰法規
    定之適用。又本件受處分人行為時為90年6月19日，當時雖
    行政罰法雖尚未施行，然行為後法律或自治條例有變更者，
    適用行政機關最初裁處時之法律或自治條例。但裁處前之法
    律或自治條例有利於受處罰者，適用最有利於受處罰者之規
    定，行政罰法第5條定有明文，是雖然行政罰法係初始之立
    法，並無法律變更之問題，然立法施行前與立法施行後之法
    律適用狀態，與法律變更前後之異動相仿，本件自得類推適
    用上開行政罰法條文，就行政罰法施行前及施行後何者對於
    受處罰者之處遇有利，以定其應適用之法律，先予敘明。
  (2)再按行政罰之裁處權，因3年期間之經過而消滅。前項期間
    ，自違反行政法上義務之行為終了時起算。但行為之結果
    發生在後者，自該結果發生時起算。行政罰法第27條第1項
    、第2項亦分別定有明文。考其立法意旨，即在於行政罰裁
    處權之行使與否，不宜懸之過久，而使處罰關係處於不確定
    狀態，影響人民權益，惟亦不宜過短，以免對社會秩序之維
    護有所影響，故於第1項定其消滅時效為3年、第2項並就時
    效之起算點加以明定，以杜紛爭。查本件受處分人之違規時
    間為90年6月19日，迄原處分機關裁決之日即94年12月19日
    ，已逾4年以上，此有上開舉發通知單及違反道路交通管理
    事件裁決書各1紙附卷可稽，是倘依行政罰法第27條第1項之
    規定，本件行政罰之裁處權時效應已消滅而不得裁處，自以
    適用上開規定較有利於受處分人，揆諸前揭說明，本件即應
    適用現行行政罰法第27條第1項之規定，而認不得再對受處
    分人之違規行為裁處。
  (3)綜上所述，原處分機關為前開裁決時，行政罰法尚未施行，
    固難認其裁處有何違法失當，然上開法律既已於本案裁定前
    公布施行，且基於前述理由，認應適用該法關於時效之規定
    ，而不得再就受處分人之違規行為裁處，自仍應將原處分機
    關之裁處撤銷，並為異議人不罰之諭知。
四、抗告意旨略以：按「公法上之請求權，除法律有特別規定外
    ，因5年間不行使而消滅」行政程序法第131條第1項定有明
    文，是以，本件裁罰顯然未逾時效，自無權利當然消滅之理
    ；縱原審法院認為應以本所摰發之裁決書為終局處分之依據
    ，揆諸新刑法第80條及稅捐稽徵法第21條規定，依其意旨均
    有5年之裁罰權時效，然本件受處分人行為時為90年2月6日
    ，當時行政罰法尚未施行，原審法院於道路交通管理處罰條
    例對裁罰時效並未特別規定，而不類推適用上開法律規定，
    竟援引95年2月5日始施行之行政罰法第27條第1項之時效規
    定，而免除受處分人公法上之義務，此舉洵屬不當，亦難謂
    適法。此外，另依行政罰法第45條第2項規定「前項行政罰
    之裁處權時效，自本法施行之日起算」；準此，即得謂原處
    分機關於辦理交通裁罰業務時，遇有行政罰法施行前5年內
    （即90年2月5日以後）業已舉發，惟尚未裁決之交通違規案
    件，仍得於行政罰法施行後3年內（即98年2月5日前）予以
    裁決處罰，則本所於94年12月19日裁決並未逾越上開規定之
    期日，原處分應無違誤等語。
五、經查：
  (1)按行政罰法第27條第1項、第2項分別明定「行政罰之裁處權
    ，因3年期間之經過而消滅。」、「前項期間，自違反行政
    法上義務之行為終了時起算。但行為之結果發生在後者，自
    該結果發生時起算。」，而行政罰法係於94年1月14日經立
    法院3讀通過，並經總統於同年2月5日公布，且該法第46 條
    亦規定「本法自公布後1年施行。」，是行政罰法係自95 年
    2月5日起始生效。且行政罰法第45條第2項所謂「前項行政
    罰之裁處權時效，自本法施行之日起算」，係指自行政罰法
    95 年2月5日施行之日起，計算3年之裁處權時效，並非自違
    反行政法上義務之行為結束日起，計算3年之裁處權時效，
    亦為當然之解釋。而在行政罰法施行前，我國當時有效之法
    律，均未就有關行政罰裁處權之時效消滅有所規定，因此行
    政機關於95年2月4日以前，對違反行政法上義務之行為，其
    為裁罰處分時，自無所謂行政罰裁處權消滅之問題，此觀諸
    行政罰法第45條第1項、第2項特別明定「本法施行前違反行
    政法上義務之行為應受處罰而未經裁處，於本法施行後裁處
    者，除第15條、第16條、第18條第2項、第20條及第22條規
    定外，均適用之。」、「前項行政罰之裁處權時效，自本法
    施行之日起算」，以便行政罰法生效後，行政機關得溯及適
    用行政罰法自明。然基於保障人民權益之考量，行政機關自
    宜參酌行政程序法第131條第1項「公法上之請求權，除法律
    有特別規定外，因5年間不行使而消滅」之法理，決定應否
    為一定之裁罰處分，亦即違反行政法上義務之行為，其結果
    發生後已愈5年者，行政機關不應再為裁罰處分，若尚未愈5
    年者，自仍得為裁罰處分，以求得保障人民權益與維持社會
    秩序間之均衡。又若行政機關於95年2月5日行政罰法生效前
    業已裁罰，但因受裁罰人不服而提起救濟，而於全案尚未確
    定前，行政罰法業已生效者，依最高行政法院72年判字第16
    51號判例要旨所稱「中央法規標準法第18條所稱：『處理程
    序』，係指主管機關處理人民聲請許可案件之程序而言，並
    不包括行政救濟之程序在內。故主管機關受理人民聲請許可
    案件，其處理程序終結後，在行政救濟程序進行中法規有變
    更者，仍應適用實體從舊程序從新之原則處理。」之法理，
    可知受理行政救濟之法院（無論行政法院或普通法院）仍應
    適用實體從舊程序從新之原則，審查行政機關之裁罰，是否
    符合裁罰時之實體法規定，尚不因行政罰法第5條定有「行
    為後法律或自治條例有變更者，適用行政機關最初裁處時之
    法律或自治條例。但裁處前之法律或自治條例有利於受處罰
    者，適用最有利於受處罰者之規定，」之從新從輕規定，即
    謂受理行政救濟之法院，得溯及適用行政機關裁罰時尚未生
    效之行政罰法相關規定，以審查行政機關之裁罰是否合法，
    亦即法院判斷行政裁罰是否合法，原則上應以行政裁罰成立
    時為基準。從而，普通法院依道路交通管理處罰條例第87條
    規定，受理違反道路交通管理處罰條例聲明異議案件時，自
    應調查異議人違反道路交通管理處罰條例之時間，及原處分
    機關裁罰之日期，再依上開法理審查原處分機關之裁罰是否
    合法，以為準駁之裁定。
  (2)查本件受處分人係於90年6月19日涉嫌違反道路交通管理處
    罰條例第22條第1項第6款規定，先經警員舉發再經原處分機
    關於94年12月19日裁處受處分人罰鍰新3600元並扣繳駕照之
    事實，有台北市政府警察局90年6月19日之舉發違反道路交
    通管理事件通知單影本，及原處分機關94年12月19日之違反
    道路交通管理事件裁決書附卷可稽，而既然原處分機關於95
    年2月5日行政罰法生效前業已裁罰，揆諸前開說明，足見本
    件尚無適用行政罰法第27條、第45條等相關規定之餘地；又
    原處分機關於94年12月19日為上開裁罰時，距受處分人於90
    年6月19日涉嫌違反道路交通管理處罰條例之期間，尚未愈5
    年，因此原審依法自應詳加調查，受處分人是否確於90 年6
    月19日違反道路交通管理處罰條例第22條第1項第6款規定，
    以審查原處分機關所為裁罰是否適法，始為正確；然原審卻
    逕依行政罰法第5條、第45條、第27條等相關規定，認原處
    分機關為前開裁決時，行政罰法尚未施行，固難認其裁處有
    何違法失當，然行政罰法既已於本案裁定前公布施行，仍應
    適用該法關於時效之規定，而不得再就受處分人之違規行為
    裁處，而將原處分機關之裁處撤銷，並諭知受處分人不罰，
    自難謂適法，從而，本件抗告為有理由，並基於受處分人之
    審級利益，自應由本院撤銷原裁定，發回原法院另為適法之
    裁定。
六、據上論結，應依道路交通案件處理辦法第26條，刑事訴訟法
    第413條前段，裁定如主文。
中    華    民    國    95    年    8    月    30    日
                  臺灣高等法院交通法庭
                      審判長法  官  葉騰瑞
                            法  官  莊明彰
                            法  官  黃俊明
以上正本證明與原本無異。
不得再抗告。
                            書記官  廖婷璇
中    華    民    國    95    年    8     月    30    日


司法院資訊處製作；財團法人民間司法改革基金會備份。
